---
title: "NosAnalizamos"
author: "Marina Moros Sebastià"
date:  "`r Sys.Date()`"  
output:
  pdf_document:
    toc: yes
    toc_depth: 3
    number_sections: no
  html_document:
    echo: yes
    number_sections: no
    theme: lumen
    toc: yes
---

```{r setup, include=FALSE}
knitr::opts_chunk$set(echo = TRUE, warning = FALSE, message = FALSE)

if (!requireNamespace("pacman", quietly = TRUE)) install.packages("pacman")
pacman::p_load(tidyverse, GGally, lubridate, knitr, kableExtra)
```


## Carga y limpieza automática de ambos ficheros

```{r carga-ambos-anios}

leer_datos <- function(ruta) {
  lineas <- readLines(ruta, n = 50, warn = FALSE)
  # Buscar la fila que contiene "Id" y "Age" y "Sex" (en cualquier posición)
  fila_cabecera <- which(
    str_detect(lineas, "\\bId\\b") &
    str_detect(lineas, "\\bAge\\b") &
    str_detect(lineas, "\\bSex\\b")
  )[1]
  if (is.na(fila_cabecera)) stop("No se encontró cabecera en ", ruta)
  
  read_tsv(ruta,
           skip = fila_cabecera - 1,
           col_names = TRUE,
           show_col_types = FALSE,
           locale = locale(encoding = "UTF-8")) %>%
    filter(!is.na(Id) & Id != "" & Id != "Id")
}

datos2022 <- leer_datos("data/NosAutoanalizamos2022 - Hoja1.tsv")
datos2026 <- leer_datos("data/NosAutoanalizamos2026 - NosAutoanalizamos (1).tsv")

datos2022 <- datos2022 %>% filter(Id != "martsobm")
datos2026 <- datos2026 %>% filter(Id != "martsobm")

cat("Alumnos 2022:", nrow(datos2022), "\n")  
cat("Alumnos 2026:", nrow(datos2026), "\n")  

```


## Limpieza de calificaciones

```{r limpieza-notas}

asignaturas <- c("ALG", "ANM", "FP", "DCS", "MD")

limpia_nota <- function(x) {
  x <- as.character(x)
  x <- str_replace_all(x, ",", ".")          
  x <- if_else(toupper(x) == "NC", "3", x)  
  suppressWarnings(as.numeric(x))            
}

procesar_notas <- function(datos, anyo) {
  notas <- datos %>%
    select(Id, all_of(asignaturas)) %>%
    mutate(across(all_of(asignaturas), limpia_nota))

  if (anyo == "2022") save(notas, file = "Notas.Rdata")
  return(notas)
}

notas2022 <- procesar_notas(datos2022, "2022")
notas2026 <- procesar_notas(datos2026, "2026")

cat("Notas 2022 - primeras filas:\n")
head(notas2022)
cat("\nNotas 2026 - primeras filas:\n")
head(notas2026)

```


## Tabla de estadísticos

```{r estadisticos}

tabla_stats <- function(notas, anyo) {
  notas %>%
    select(all_of(asignaturas)) %>%
    pivot_longer(everything(), names_to = "Asignatura", values_to = "Nota") %>%
    group_by(Asignatura) %>%
    summarise(
      Min     = round(min(Nota,                 na.rm = TRUE), 2),
      P25     = round(quantile(Nota, 0.25,      na.rm = TRUE), 2),
      Mediana = round(median(Nota,              na.rm = TRUE), 2),
      Media   = round(mean(Nota,                na.rm = TRUE), 2),
      SD      = round(sd(Nota,                  na.rm = TRUE), 2),
      P75     = round(quantile(Nota, 0.75,      na.rm = TRUE), 2),
      Max     = round(max(Nota,                 na.rm = TRUE), 2),
      .groups = "drop"
    ) %>%
    kable(caption = paste("Estadísticos curso", anyo))
}

tabla_stats(notas2022, "2022")
tabla_stats(notas2026, "2026")

```


## ggpairs

```{r ggpairs}

notas2022 %>%
  select(all_of(asignaturas)) %>%
  ggpairs(title = "Relaciones entre calificaciones - 2022") +
  theme_minimal()

notas2026 %>%
  select(all_of(asignaturas)) %>%
  ggpairs(title = "Relaciones entre calificaciones - 2026") +
  theme_minimal()

```


## Matrices de correlación y covarianza

```{r correlacion}

matrices_cor <- function(notas, anyo) {
  notas_num    <- notas %>% select(all_of(asignaturas)) %>% drop_na()
  cor_pearson  <- cor(notas_num, method = "pearson")
  cor_spearman <- cor(notas_num, method = "spearman")
  cov_mat      <- cov(notas_num)

  cat("===", anyo, "- Correlación Pearson ===\n");  print(round(cor_pearson,  2))
  cat("===", anyo, "- Correlación Spearman ===\n"); print(round(cor_spearman, 2))
  cat("===", anyo, "- Covarianza ===\n");            print(round(cov_mat,      2))

  # Par con mayor correlación (fuera de la diagonal)
  cor_aux <- cor_pearson
  diag(cor_aux) <- NA
  idx <- which(abs(cor_aux) == max(abs(cor_aux), na.rm = TRUE), arr.ind = TRUE)
  cat("Par con mayor correlación Pearson:", rownames(idx)[1], "y",
      colnames(cor_pearson)[idx[1, 2]], "=",
      round(cor_pearson[idx[1,1], idx[1,2]], 3), "\n\n")
}

matrices_cor(notas2022, "2022")
matrices_cor(notas2026, "2026")

```


## Boxplots de todas las asignaturas

```{r boxplots}

boxplot_notas <- function(notas, anyo) {
  notas %>%
    pivot_longer(all_of(asignaturas), names_to = "Asignatura", values_to = "Nota") %>%
    ggplot(aes(x = Asignatura, y = Nota, fill = Asignatura)) +
    geom_boxplot() +
    labs(title = paste("Distribución de calificaciones -", anyo)) +
    theme_minimal() +
    theme(legend.position = "none")
}

boxplot_notas(notas2022, "2022")
boxplot_notas(notas2026, "2026")

```


## Boxplot coloreado por sexo

```{r boxplot-sexo}

# Limpieza de sexo (válida para ambos años)
limpiar_sexo <- function(datos) {
  datos %>%
    mutate(Sex_clean = case_when(
      str_to_upper(str_trim(Sex)) %in% c("M", "MASCULINO", "HOMBRE") ~ "M",
      str_to_upper(str_trim(Sex)) %in% c("F", "FEMENINO",  "MUJER")  ~ "F",
      TRUE ~ NA_character_
    ))
}

boxplot_sexo <- function(notas, datos, anyo) {
  datos_sexo <- limpiar_sexo(datos) %>% select(Id, Sex_clean)
  notas %>%
    left_join(datos_sexo, by = "Id") %>%
    filter(!is.na(Sex_clean)) %>%
    pivot_longer(all_of(asignaturas), names_to = "Asignatura", values_to = "Nota") %>%
    ggplot(aes(x = Asignatura, y = Nota, fill = Sex_clean)) +
    geom_boxplot() +
    labs(title = paste("Calificaciones por asignatura y sexo -", anyo), fill = "Sexo") +
    theme_minimal()
}

boxplot_sexo(notas2022, datos2022, "2022")
boxplot_sexo(notas2026, datos2026, "2026")

```


## Gráfico de líneas: alumnos con todas las notas

```{r lineas-completos}

grafico_lineas <- function(notas, anyo) {
  completos <- notas %>%
    filter(if_all(all_of(asignaturas), ~ !is.na(.)))
  
  if (nrow(completos) == 0) {
    cat("No hay alumnos con todas las notas en", anyo, "\n")
    return(invisible(NULL))
  }
  
  completos %>%
    pivot_longer(all_of(asignaturas), names_to = "Asignatura", values_to = "Nota") %>%
    ggplot(aes(x = Id, y = Nota, color = Asignatura, group = Asignatura)) +
    geom_line() +
    geom_point() +
    theme_minimal() +
    theme(axis.text.x = element_text(angle = 90, vjust = 0.5, hjust = 1)) +
    labs(title = paste("Perfil de calificaciones completas -", anyo),
         x = "Usuario", y = "Nota")
}

grafico_lineas(notas2022, "2022")
grafico_lineas(notas2026, "2026")

```

```{r comparacion-simple}
cat("Comparación 2022 vs 2026: la nota media global fue", 
    round(mean(unlist(notas2022[,asignaturas]), na.rm=TRUE), 2), 
    "en 2022 y", 
    round(mean(unlist(notas2026[,asignaturas]), na.rm=TRUE), 2), 
    "en 2026.\n")
```


## Preguntas específicas del curso 2026

```{r limpieza-2026}

# Limpiamos todas las variables problemáticas detectadas en los datos reales: 
datos26 <- datos2026 %>%
  mutate(
    FechaNac = dmy(`FechaNac(DD-MM-YYY)`),

    Smoke = case_when(
      str_to_upper(str_trim(Smoke)) %in% c("SI", "SÍ", "YES") ~ "Si",
      str_to_upper(str_trim(Smoke)) %in% c("NO")              ~ "No",
      TRUE ~ NA_character_
    ),

    NW.Hnd = case_when(
      str_to_title(str_trim(NW.Hnd)) == "Derecha"   ~ "Derecha",
      str_to_title(str_trim(NW.Hnd)) == "Izquierda" ~ "Izquierda",
      TRUE ~ NA_character_
    ),

    Sex = case_when(
      str_to_upper(str_trim(Sex)) %in% c("M", "MASCULINO") ~ "M",
      str_to_upper(str_trim(Sex)) %in% c("F", "FEMENINO")  ~ "F",
      TRUE ~ NA_character_
    ),

    # Numéricas con coma decimal
    Wr.Hnd = as.numeric(str_replace_all(as.character(Wr.Hnd), ",", ".")),
    Hwork  = as.numeric(str_replace_all(as.character(Hwork),  ",", ".")),
    Pulse  = as.numeric(Pulse),
    Height = as.numeric(Height)
  )

```


## Preguntas:

### 1. ¿Qué edad, expresada en años (con decimales) tiene el alumno más joven a fecha 01/02/2026.

```{r p1-alumno-mas-joven}

fecha_ref <- ymd("2026-02-01")

datos26 <- datos26 %>%
  mutate(Edad = as.numeric(difftime(fecha_ref, FechaNac, units = "days")) / 365.25)

joven <- datos26 %>% slice_min(Edad, n = 1)

cat("Alumno más joven:", joven$Id, "\n")
cat("Edad a 01/02/2026:", round(joven$Edad, 4), "años\n")

```

### 2. Cuántos alumnos simultanean trabajo y estudios.

```{r p2-trabajo-y-estudios}

trabajadores <- datos26 %>% filter(!is.na(Hwork) & Hwork > 0)

cat("Alumnos que simultanean trabajo y estudios:", nrow(trabajadores), "\n")
print(trabajadores %>% select(Id, Hwork))

```

### 3. Hay más hombres o más mujeres fumadoras.

```{r p3-fumadores-por-sexo}

tabla_fum <- table(datos26$Sex, datos26$Smoke, useNA = "ifany")
print(tabla_fum)

hom_fum <- tabla_fum["M", "Si"]
muj_fum <- tabla_fum["F", "Si"]

if (hom_fum > muj_fum) {
  cat("Hay más hombres fumadores (", hom_fum, "H vs", muj_fum, "M)\n")
} else if (muj_fum > hom_fum) {
  cat("Hay más mujeres fumadoras (", muj_fum, "M vs", hom_fum, "H)\n")
} else {
  cat("Mismo número de hombres y mujeres fumadores (", hom_fum, "cada uno)\n")
}

```

### 4. Cuál es el valor medio y la varianza de la variable Wr.Hnd según el sexo.

```{r p4-wrhnd-por-sexo}

datos26 %>%
  group_by(Sex) %>%
  summarise(
    Media    = round(mean(Wr.Hnd, na.rm = TRUE), 2),
    Varianza = round(var(Wr.Hnd,  na.rm = TRUE), 2),
    .groups  = "drop"
  ) %>%
  kable(caption = "Media y varianza de Wr.Hnd según sexo")

```
